臺灣高等法院刑事判決
110年度上易字第822號
上  訴  人  臺灣臺北地方檢察署檢察官
上  訴  人  
即  被  告  許嫈嬉
上列上訴人因被告妨害名譽案件，不服臺灣臺北地方法院109年
度易字第1072號，中華民國110年2月9日第一審判決（起訴案號
：臺灣臺北地方檢察署109年度偵字第18557號），提起上訴，本
院判決如下：
    主  文
上訴駁回。
    事  實
一、緣許嫈嬉與潘還珠均為臺北市○○區○○里之里民，素有嫌隙。
    許嫈嬉竟意圖散布於眾，基於公然侮辱、誹謗之犯意，於民
    國108年11月11日17時42分許，在臺北市○○區○○里里民辦公
    室，以手機連結網際網路，於通訊軟體LINE之「○○里-里民
    園地」群組中（成員86人，下稱本案群組），以LINE暱稱「
    許嫈嬉/（迎曦）-法務諮詢-社會講師」傳送「潘還珠偷他
    人手機在群組人身攻擊里長跟我本人，……只提告姓潘的前科
    累累……我直接告潘畜牲……我大廈十年來的禍害……」等內容，
    供特定多數人瀏覽點閱，以此不雅文字公然辱罵及以不實事
    項指摘潘還珠，足以貶損潘還珠之人格及社會評價。
二、案經潘還珠告訴臺灣臺北地方檢察署（下稱臺北地檢署）檢
    察官偵查後起訴。
    理  由
一、證據能力：
    本判決下述所引用上訴人即被告許嫈嬉以外之人於審判外之
    陳述，檢察官於原審、本院準備程序對該等證據能力均表示
    沒有意見，同意有證據能力，被告僅爭執證明力（見原審審
    易卷第31頁、本院卷第202、203頁），且迄言詞辯論終結前
    亦未聲明異議，本院審酌前開證據資料作成時之情況，尚無
    違法不當及證明力明顯過低之瑕疵，而認為以之作為證據應
    屬適當，依刑事訴訟法第159條之5規定，均認有證據能力。
    至認定本案犯罪事實之其餘證據，並無證據證明係違背法定
    程序所取得，亦無顯有不可信之情況，且經本院於審理期日
    合法調查，該等證據自得作為本案裁判之資料。
二、認定犯罪事實所憑證據及其理由：
　　訊據被告固坦承於上開時間，在本案群組內傳送上開文字之
    事實，惟矢口否認有何公然侮辱、誹謗之犯行，辯稱：我只
    是據實告知，像偷吳進贊手機之事，我講的是常年現象，因
    為只有告訴人潘還珠會罵我，而手機所有人吳進贊不識字，
    所以我認為是告訴人偷手機來發表大廈內幕之事做人身攻擊
    ；留言內所說「直接告潘畜生」、「我大廈十年來的禍害」
    都是事實，有里民與大廈住戶向我這樣投訴，我們私下都這
    樣稱呼告訴人，我只是把這些話不小心打上去而已。我協助
    里長處理一些地方上、住戶被欺負的現象，因為告訴人用恐
    嚇、威脅提告之方式，以求償作為生活開銷，倘不制止，告
    訴人會變本加厲告到我妥協，且明年告訴人要選里長，誰干
    擾她就會尾隨恐嚇誰，所以我們才組群組出面，我們都是受
    害人，所以才沒有注意用語這個問題，但我們都是在幫助其
    他人，我認為我的行為不構成犯罪云云。經查：
(一)被告與告訴人均為臺北市○○區○○里之里民，雙方因里民事務
    素有嫌隙，被告於108年11月11日17時42分許，在臺北市○○
    區○○里里民辦公室內，於本案群組內以暱稱「許嫈嬉/（迎
    曦）-法務諮詢-社會講師」留言傳送「潘還珠偷他人手機在
    群組人身攻擊里長跟我本人，……只提告姓潘的前科累累……我
    直接告潘畜牲……我大廈十年來的禍害……」等語，而該群組乃
    係可供特定多數人瀏覽之社群軟體群組等事實，業據證人即
    告訴人於警詢、偵查中證述明確（見他卷第38、92頁），並
    有上開留言貼文擷圖附卷可稽（見他卷第110至111頁），且
    為被告所不否認（見他卷第38、39、98、99、196頁、原審
    審易卷第30頁、本院卷第202頁），此部分之事實，首堪認
    定。
(二)按刑法第309條第1項規定之公然侮辱，係指於特定或不特定
    多數人得以共見共聞之狀態下，未指明具體事實，而以言語
    、文字、圖畫或舉動直接對人謾罵、嘲笑或其他表示足以貶
    損他人評價之意思而言。被告與告訴人兩人因社區及里長選
    舉等事宜意見不合，告訴人遂以吳進贊所使用之LINE暱稱「
    3-吳」於本案群組多次提出質疑，被告因此認告訴人涉嫌誹
    謗，而對告訴人提出誹謗告訴等情，此有被告警詢筆錄及被
    告所提出之LINE對話紀錄等資料附卷可參（見他卷第179至1
    82、189至194頁），顯見被告與告訴人間確實因意見不合，
    已有嫌隙，而被告於接獲臺北地檢署調解通知書後，旋即在
    本案群組內張貼該份調解通知書，並以暱稱「許嫈嬉/（迎
    曦）-法務諮詢-社會講師」傳送「潘還珠偷他人手機在群組
    人身攻擊里長跟我本人，……只提告姓潘的前科累累……我直接
    告潘畜牲……我大廈十年來的禍害……」等文字內容，足見被告
    係對告訴人有所不滿，而以「畜牲」、「禍害」指稱告訴人
    。則被告在特定多數人均得共見共聞之本案群組內（共86人
    ），以「潘畜牲」、「十年來的禍害」等具有貶抑性、輕蔑
    性之抽象性文字或言詞，公然辱罵告訴人，客觀上顯足使受
    罵者感到難堪與屈辱，依一般社會通念，足使特定之多數見
    聞者，產生告訴人具有負面人格特質之印象，致貶損其個人
    人格及社會評價，且所表達之言論內容，已脫逸情緒宣洩及
    踰越一般社會通念、人我互動可資容許之範疇，核屬於情緒
    性及人身攻擊之謾罵性侮辱言詞，足以貶損告訴人之名譽，
    其主觀上之公然侮辱故意，及公然侮辱之行為，均臻灼然。
    被告雖辯稱其於本案群組內傳送「直接告潘畜生」、「我大
    廈十年來的禍害」等文字，係因組員私下都如此稱呼告訴人
    ，因群組內都是遭告訴人提告、恐嚇之被害人，其不小心未
    注意用語才打上去云云，惟縱然里民之間對於告訴人之行舉
    有所不滿，自應尋求合法、理性溝通之途徑解決，亦不當然
    表示被告得以此違法方式公然貶抑告訴人名譽，被告前揭辯
    解，自不足採。
(三)次按刑法第310條規定之誹謗罪，係指意圖散布於眾，而指
    摘或傳述足以毀損他人名譽之事者。所謂散布於眾之意圖，
    乃指行為人有將指摘或傳述內容傳播於不特定人或多數人，
    使大眾周知之意圖；且所稱「散布於眾」，係指散播傳布於
    不特定人或多數人，使大眾得以知悉其內容而言，即行為人
    向不特定人或多數人散布指摘足以毀損他人名譽之事，始克
    相當；至所謂誹謗故意，係指行為人對其指摘或傳述之事足
    以損害他人名譽有所認識，並且進而決意加以指摘或傳述該
    事件具體內容之主觀犯罪故意。而言論自由為憲法所保障之
    人民基本權，法律固應予以最大限度之維護。惟惡意散布謠
    言，傳播不實之言論，反足以破壞憲法所保障之基本權，依
    憲法第23條規定，自應予合理之限制。刑法第310條誹謗罪
    之處罰規定，即屬法律對於非法言論所加之限制。又司法院
    釋字第509號解釋就刑法第310條誹謗罪之處罰規定，明確揭
    示行為人縱不能證明其言論內容為真實，然若能舉出相當證
    據資料足證其有相當理由確信其言論內容為真實者，因欠缺
    犯罪故意，即不得遽以誹謗罪相繩，然行為人若無相當理由
    確信為真實，僅憑一己之見逕予杜撰、揣測、誇大，甚或以
    情緒化之謾罵字眼，在公共場合為不實之陳述，達於誹謗他
    人名譽之程度，即非不得以誹謗罪相繩，亦即採取「真正惡
    意原則」。從而行為人對於資訊之不實已有所知悉或可得而
    知，卻仍執意傳播不實之言論，或有合理之可疑，卻仍故意
    迴避真相，假言論自由之名，行惡意攻訐之實，或因過於輕
    率疏忽而未探究所言是否為真實者，即應就其不實內容之言
    論受法律所制裁，不能主張免責。
　⒈被告於留言中另論及「潘還珠偷他人手機在群組人身攻擊里
    長跟我本人，……只提告姓潘的前科累累」等文句，顯係具體
    指謫告訴人非法竊取他人手機，且指稱告訴人係有犯罪習性
    之罪犯，堪認被告係在特定多數人均可瀏覽之本案群組內，
    以前揭文字指摘告訴人竊取他人物品，且有犯罪習性等內容
    ，以一般人之通念為社會客觀之判斷，足以貶損告訴人在社
    會上所保有之人格及聲譽地位，使告訴人在精神上、心理上
    感受到難堪不快。
　⒉證人即洪嶠大廈之警衛吳進贊於108年7月23日警詢中供稱：L
    INE暱稱「3-吳」是我所使用，我曾將手機借給告訴人使用
    ，本案群組內有關「這位是連任兩屆的里長，里長不出來說
    明為什麼不去開會，幫我們爭取權利，幫完吳里長又來幫卓
    里長，好忙哦」、「很懂做人做事的，你社區幾年的管理費
    繳了沒」、「又拿告人來嚇人了」、「為什麼不繳管理費，
    原因？」、「看來繳了管理費就要開始翻舊帳，我們大家都
    有自己的管委會，看你這樣做，好像開始找麻煩了」、「聽
    大家說不給當主委就不繳管理費，當主委有好康？是不是？
    」、「你家的事放在這裡為什麼」等訊息，應該是告訴人所
    傳的等語（見他卷第185至186頁），於110年1月19日原審審
    理中亦證稱：107年至108年間，潘還珠多次跟我借手機使用
    ，我說好，但潘還珠怎麼使用我不清楚，潘還珠沒有偷我的
    手機，她跟我借，我就借給她等語（見原審易卷第39至40頁
    ），則依證人吳進贊前開證述可知，其係將自己手機借給告
    訴人使用。又被告於108年7月22日因認告訴人涉嫌誹謗，而
    向警方提出誹謗告訴時，明確向警方表示自己有錄音，錄音
    中吳進贊明確表示告訴人拿吳進贊的手機，但吳進贊對於手
    機被拿去亂傳訊息並不知情等語，此有被告警詢筆錄在卷可
    參（見他卷第181至182頁），且其於原審審理中亦供稱：我
    於108年7月22日製作筆錄時，其他里民已經跟吳進贊確認過
    手機的事，並有錄音譯文，譯文內容就是我於109年11月9日
    所庭呈之里民與吳進贊間的對話錄音譯文（見原審易卷第45
    頁），然觀諸該錄音譯文內容，吳進贊亦明確表示是自己將
    手機拿給告訴人使用等情（見他卷第83至87頁），則被告於
    108年7月22日製作警詢筆錄時即已知悉係吳進贊借用手機給
    告訴人使用，告訴人並無竊取吳進贊之手機，其猶於108年1
    1月11日，在本案群組內傳送事實欄一所載之文字內容，指
    摘告訴人竊取他人手機，其顯然是以不實之內容誹謗告訴人
    ，損害告訴人之名譽。則被告既已知悉所提證據不足以認定
    告訴人有其所指偷竊手機情事，仍再執陳詞恣意散布此等足
    以貶損告訴人名譽之事，主觀上自有散布文字誹謗之犯意。
　⒊再者，被告於偵查中雖供稱：是別人透過法院公開系統查詢
    後，發現告訴人前科累累提供給我，我才這樣寫云云（見他
    卷第39頁）。然衡諸指稱他人「前科累累」，即會讓一般人
    聯想該人品性不良而有諸多犯罪之刑事紀錄，被告亦未提出
    任何所謂別人提供之裁判書資料得以佐證其言，即空言稱告
    訴人「前科累累」，足以損害告訴人之名譽，引發一般人對
    告訴人之社會名譽之負面評價。是被告此部分指摘內容顯非
    事實，被告亦未就前開所指提出形成合理信賴之事證依據，
    自已構成誹謗罪甚明。況告訴人與被告均非公眾人物，本案
    又係因告訴人與被告間訴訟糾紛而引發，顯然純屬涉於私德
    而與公共利益無關，被告先指摘告訴人竊取他人物品，復又
    表示告訴人前科累累，已足引發一般人對告訴人之社會名譽
    負面評價，造成其名譽之貶損，依被告之社會經驗，無不知
    此等情狀之理，卻仍恣意為之，足認其具誹謗故意及散布之
    意圖，其行為要已該當誹謗罪之構成要件至明。
　⒋是被告在特定多數人均得共見共聞之本案群組中，以LINE傳
    送文字方式，表達上開內容，屬散布之行為無疑，其散布於
    眾之意圖至為灼然。
(四)綜上所述，被告所辯係屬臨訟卸責之詞，無足採信。本案事
    證明確，被告犯行堪以認定，應予依法論科。　
三、新舊法比較：
　　被告行為後，刑法第309條、第310條之規定均經修正，並經
    總統於108年12月25日公布，於同年月27日施行，惟此次修
    正目的係為增加法律明確性，僅係將相關刑法分則條文中之
    罰金刑依原刑法施行法第1條之1第2項之罰金刑提高標準加
    以通盤換算後之結果，罰金之金額實質上並未變動，應認本
    件被告上開犯罪無法律變更而需新舊法比較之問題，逕行適
    用裁判時之現行法，附此敘明。　　
四、論罪：
(一)核被告所為，係犯刑法第309 條第1項之公然侮辱罪、同法
    第310條第2項之加重誹謗罪。
(二)被告於事實欄一所載之時間，在本案群組內發表上開文字公
    然侮辱且誹謗告訴人，係為達妨害告訴人名譽之同一犯意，
    於密接之時地接續為之，應論以接續犯之一罪。
(三)又被告一行為同時觸犯公然侮辱罪及加重誹謗罪，為想像競
    合犯，依刑法第55條前段規定從一重之加重誹謗罪處斷。
五、上訴駁回之理由：
(一)原審以被告上開犯行事證明確，適用刑法第309條第1項、第
    310條第2項、第55條前段、第41條第1項前段、刑法施行法
    第1條之1第1項規定，並以行為人之責任為基礎，審酌被告
    因與告訴人意見不合，不思克制情緒及理性處事，竟在本案
    群組內，發表足以貶損告訴人之人格及社會評價之文字內容
    ，缺乏尊重他人人格及名譽之法治觀念，且迄今未向告訴人
    道歉，亦未能獲取告訴人之諒解，兼衡被告犯罪之動機、目
    的、手法、所生之損害，並參酌被告自陳之智識程度、家庭
    生活經濟狀況（見原審易卷第46頁），及犯後態度等一切情
    狀，量處拘役50日，並諭知以新臺幣1,000元折算1日之易科
    罰金折算標準。核其認事用法俱無不合，量刑亦甚妥適。
(二)檢察官依循告訴人請求提起上訴意旨略以：被告僅因細故，
    即以不實言論誹謗告訴人，造成本案群組中之里民對告訴人
    不實之印象，嚴重損害告訴人之人格權及名譽，告訴人受創
    非輕，且被告迄未坦承犯行，亦未與告訴人達成和解，獲取
    諒解、賠償告訴人所受損害，原審判決量刑過輕，難收矯治
    之效，亦違比例原則、平等原則、罪刑相當原則，爰請求撤
    銷原判決，更為適法判決云云。惟按量刑輕重，屬法院得依
    職權自由裁量之事項，苟其量刑已以行為人之責任為基礎，
    並斟酌刑法第57條各款所列情狀，在法定刑度內，酌量科刑
    ，無偏執一端，致明顯失出失入情形，自不得指為不當或違
    法（最高法院103年度台上字第291號、第331號判決意旨參
    照），且在同一犯罪事實與情節，如別無其他加重或減輕之
    原因，下級審量定之刑，亦無過重或失輕之不當情形，則上
    級審法院對下級審法院之職權行使，原則上應予尊重（最高
    法院85年度台上字第2446號判決意旨參照）。查本案原審判
    決於量刑時，業已審酌被告貶損告訴人方式、犯後態度不佳
    及智識程度等一切情狀，詳予審酌刑法第57條各款事由，量
    處被告拘役50日，顯係以行為人責任為基礎，並未逾越法定
    刑度，亦無違背公平正義之精神，客觀上不生量刑過重過輕
    之裁量權濫用，且原審既已詳細記載量刑審酌上揭各項被告
    之犯罪情節、造成告訴人之損害程度、被告犯罪後態度等一
    切情狀，並予以綜合考量後在法定刑內予以量刑，尚無違比
    例原則及罪刑相當原則，難認有何不當。檢察官依循告訴人
    請求執此為由提起上訴，為無理由。　　
(三)被告上訴意旨略以：被告因飽受告訴人不斷跟蹤及恐嚇，痛
    心疾首之下，方無奈公然指摘告訴人多年惡行而不慎觸法云
    云。惟按證據之取捨與證據之證明力如何，均屬事實審法院
    得自由裁量、判斷之職權，茍其此項裁量、判斷，並不悖乎
    通常一般人日常生活經驗之定則或論理法則，又於判決內論
    敘其何以作此判斷之心證理由者，即不得任意指摘其為違法
    。原審判決已說明依據證人即告訴人之證述、被告之供述，
    LINE群組留言內容等證據資料，依各項供述、非供述證據相
    互勾稽，而為綜合判斷、取捨，據此認定此部分犯罪事實，
    並於理由欄內詳為說明判斷依據與得心證之理由，亦詳述被
    告辯解無法採信之理由，原審所為之論斷從形式上觀察，亦
    難認有違背經驗法則、論理法則，或有其他違背法令之情形
    ，自不容任意指為違法。被告上訴意旨猶執前詞否認犯罪，
    要係對原判決已說明事項及屬原審採證認事職權之適法行使
    ，持憑己見而為不同之評價，任意指摘原判決不當而請求改
    判無罪云云，尚非可採。　　
(四)綜上，檢察官及被告之上訴均無理由，應予駁回。
據上論斷，應依刑事訴訟法第368條，判決如主文。
本案經檢察官林鋐鎰提起公訴，檢察官陳國安提起上訴，檢察官
謝宗甫到庭執行職務。
中　　華　　民　　國　　110 　年　　10　　月　　26　　日
　              　刑事第十八庭  審判長法　官  何俏美
                                      法　官  黃紹紘
                                      法　官  陳海寧
以上正本證明與原本無異。
不得上訴。
                                      書記官  謝文傑
中　　華　　民　　國　　110 　年　　10　　月　　26　　日
附錄：本案論罪科刑法條全文
刑法第309條
公然侮辱人者，處拘役或9千元以下罰金。
以強暴犯前項之罪者，處1年以下有期徒刑、拘役或1萬5千元以
下罰金。
刑法第310條
意圖散布於眾，而指摘或傳述足以毀損他人名譽之事者，為誹謗
罪，處1年以下有期徒刑、拘役或1萬5千元以下罰金。
散布文字、圖畫犯前項之罪者，處2年以下有期徒刑、拘役或3萬
元以下罰金。
對於所誹謗之事，能證明其為真實者，不罰。但涉於私德而與公
共利益無關者，不在此限。